臺灣高等法院民事判決　九十二年度重上字第五二○號
　　上　訴　人　乙○○
　　訴訟代理人　沈明欣律師
　　被　上訴人　甲○○
　　訴訟代理人　江旻書律師
　　複　代理人　施竣中律師
右當事人間請求履行契約事件，上訴人對於民國九十二年八月二十二日臺灣臺北地方
法院九十二度重訴字第一八○號第一審判決提起上訴，並為訴之追加，本院於九十三
年八月十一日言詞辯論終結，判決如左：
    主    文
原判決關於駁回上訴人後開第二項之訴部分，及該部分假執行之聲請，並訴訟費用之
裁判廢棄。
被上訴人應給付上訴人新台幣玖佰零玖萬零玖佰元，及自民國九十二年一月二十五日
起至清償日止，按週年利率百分之五計算之利息。
其餘上訴駁回。
第一、二審訴訟費用由被上訴人負擔。
本判決命被上訴人給付部分，於上訴人以新台幣佰零萬元為被上訴人預供擔保後
得假執行；但被上訴人如於假執行程序實施前以新台幣玖佰零玖萬零玖佰元為上訴人
預供擔保，得免假執行。
    事實及理由
一、上訴人於本院追加類推適用民法第二百三十二條之替補賠償請求權，與原審主張
    之同法第二百二十六條第一項給付不能損害賠償請求權，為選擇競合請求被上訴
    人為同一聲明之給付，經核其請求之基礎事實同一，依民事訴訟法第四百四十六
    條第一項、第二百五十五條第一項第二款規定，應予准許，先予敘明。
二、上訴人起訴主張：兩造於八十七年七月二十日訂定協議書，其中第六條約定被上
    訴人於坐落台北市○○區○○段三小段三九七、三九八、四三八─三地號及同所
    三九九、四○四、四○五、四○七、四三八地號土地將來興建房屋時，應交付伊
    三十坪之房屋一棟及機械停車位兩個，且被上訴人應於簽約日起四年內交付。另
    於第十條約定，自建照核准之日起，伊所應得之房屋應轉換為預售合約書，伊所
    應得之部分，視為已付清全部價款，惟若房屋坪數超過或不足者，應以每坪新台
    幣（下同）四十二萬元計價找補價金。被上訴人於八十九年間即已向台北市政府
    工務局建管處申請取得建築執照，並於九十年一月十六日以前開土地及同所二六
    四之一、四○○地號土地為共同擔保設定三千萬元之最高限額抵押權予訴外人昌
    軒建設股份有限公司。惟被上訴人自簽約後迄未履行興建房屋，已逾協議書所約
    定之四年履行期限，則被上訴人顯不能依約給付前揭房屋及停車位予伊，且可歸
    責於被上訴人，伊自得依民法第二百二十六條第一項，及類推適用同法第二百三
    十二條規定，為選擇競合請求被上訴人賠償房屋按每坪四十二萬元，停車位每個
    按一百五十萬元計算之損害，共計一千五百六十萬元，其僅先請求被上訴人給付
    其中之九百零九萬九百元，及自九十一年七月二十一日起至清償日止，按年息百
    分之五計算之法定遲延利息。原審為其全部敗訴之判決，上訴人全部聲明不服，
    求為廢棄原判決，改判如其聲明所示，並願供擔保請准為假執行宣告。
三、被上訴人則以：本件協議書第六條所記載之土地迄未合併申請建照，係因同所四
    ○五地號土地伊尚未取得所有權，亦未獲得該土地所有權人同意進行合建。故上
    開土地上亦迄未興建或合建任何房屋。又既尚未興建房屋，則系爭協議書第六條
    所約定之停止條件即尚未成就，伊依該協議書第六條約定，交付上訴人三十坪房
    屋一棟及停車位二個之義務即尚未發生，自亦無給付遲延或給付不能之問題；退
    步言之，縱有遲延，惟類推適用係補充法律漏洞之方法，而民法對給付遲延之規
    範並無漏洞，無類推適用可言，況上訴人迄未舉證遲延後之給付於其無利益，更
    不得請求替代性不履行損害賠償。上訴人所提出之見證律師陳德峰出具之證明書
    ，與事實不符，並不足取，且依協議書第六條之約定，伊之給付既附有將來給付
    與否之停止條件，豈能於第七條再約定於簽約日起算之期限？況清償期之約定以
    法律行為生效為前提，本件法律行為既因停止條件未成就而不生效，縱清償期屆
    至，上訴人亦無從據以向伊請求給付。又系爭協議書簽訂之目的在解決兩造間合
    夥協議，並終止上訴人、訴外人沈曼冰與伊間之不動產信託登記契約及上訴人與
    訴外人沈曼冰間之隱名合夥關係，然該協議書當事人僅有兩造，沈曼冰並未列名
    ，則訴外人沈曼冰並未與上訴人合意終止合夥契約，上訴人亦未與訴外人沈曼冰
    共同向伊為終止信託關係之意思表示，故本件協議書尚未發生效力，況上訴人非
    隱名合夥之出名營業人，本無以個人名義處理系爭不動產之權利。又伊並無上訴
    人所云遲延故意不整合合建土地，及以不正當行為阻卻系爭土地合建案之推行等
    情事等語，資為抗辯。並於本院聲明駁回上訴，若受不利判決，願供擔保請准宣
    告免為假執行。
四、上訴人與訴外人沈曼冰（業於九十二年十二月一日死亡）於八十六年七月二十九
    日簽訂隱名合夥契約書，於第一條約定甲方（即訴外人沈曼冰）、乙方（即上訴
    人）共同合資買坐落台北市○○區○○段三小段三九七、三九八、四三八─三地
    號等三筆土地（下稱系爭土地）合作興建房屋，第二條約定甲方出資百分之八十
    ，乙方出資百分之二十（後上訴人以仲介土地佣金三百元為出資），第三條約定
    上訴人為隱名合夥人；上訴人、訴外人沈曼冰復與被上訴人於同日簽訂不動產信
    託契約書，於第一、二條約定乙方（即被上訴人）同意無償受託為甲方（即上訴
    人、訴外人沈曼冰）共同出資購買之上開三筆土地之登記名義人，並於第六條約
    定該不動產信託契約為與甲方二人（即上訴人與訴外人沈曼冰）內部所簽隱名合
    夥契約之一部；嗣上訴人、被上訴人於八十七年七月二十日訂定協議書，於前言
    部分載明「茲因甲方（即上訴人）不動產信託登記於乙方（即被上訴人）名下及
    解決雙方間之合夥協議，雙方同意訂立本協議書，以終止信託關係及合夥關係，
    條件如后：」，第一條約定雙方於八十六年七月二十九日所簽訂之信託契約，系
    爭之信託標的所有權，自簽訂本協議書之日起，由乙方取得所有權，雙方終止信
    託關係，甲方不得以簽約日之前所發生的任何事項，作為訴訟之理由。，第六條
    約定被上訴人於坐落台北市市○○區○○段三小段三九七、三九八、四三八─三
    地號及同所三九九、四○四、四○五、四○七、四三八地號土地將來興建房屋時
    ，應交付上訴人三十坪之房屋一棟及機械停車位兩個，另於第十條約定自建照核
    准之日起，上訴人所應得之房屋應轉換為預售合約書，上訴人所應得之部分，視
    為已付清全部價款，惟若房屋坪數超過或不足者，應以每坪四十二萬元計價找補
    價金，業據上訴人提出協議書影本一份（見原審卷第九一頁至第九五頁，本院卷
    第九一至九五頁）及被上訴人提出隱名合夥契約書、不動產信託契約書影本各一
    份（見原審卷第三五至四十頁）為證，且為兩造所不爭執，堪信為真實。
五、按民法第一百十八條所謂處分行為係指直接使權利移轉、變更、增加負擔及消滅
    之行為而言，以物權行為及準物權行為為限，至於一般負擔行為（債權行為）因
    不涉處分能力之問題，自不包括在內。本件兩造於八十七年七月二十日簽訂之協
    議書，除前言及第一條部分外，其餘約定內容多在規範兩造雙方基於該協議書所
    負之給付義務（債權債務），例如協議書第二條、第三條、第五條係在約定契約
    雙方之債權債務關係，如返還出資或交付房屋、停車位等，而未涉及直接使雙方
    權利義務發生變動之問題，性質上應僅屬負擔行為，而非處分行為，僅須簽約之
    兩造當事人同意即生效。惟上開隱名合夥契約書、不動產信託契約書約定系爭土
    地為上訴人與訴外人沈曼冰合夥共同出資購買，並共同信託登記在被上訴人名下
    ，欲向被上訴人終止信託登記關係原須上訴人與訴外人沈曼冰二人為共同意思表
    示始可，惟上訴人主張沈曼冰於簽訂合夥契約書後，並無能力依約履行其購買土
    地之出資義務，而出售土地之地主又亟於取得價款，沈曼冰乃同意該土地由被上
    訴人代為出資買受，而為系爭土地之所有權人，被上訴人顯已繼受沈曼冰就上開
    隱名合夥契約書所生之權利義務，而隱名合夥契約之權利義務復與不動產信託契
    約書之權利義務具有不可分割之關連性，信託契約部分之權利義務亦應由被上訴
    人繼受，故不論隱名合夥契約或信託登記契約，契約當事人均僅剩上訴人與被上
    訴人二人，兩造為解決合夥問題及終止信託關係簽訂系爭協議書，並經訴外人沈
    曼冰在場同意，系爭協議書自為有效，並提出沈曼冰於八十九年十一月十四委由
    景德法律事務所江旻書律師發予上訴人之律師函影本為證（見本院卷第三三至三
    六頁）。被上訴人對該律師函之真正亦無爭執，該函說明一載稱係依沈曼冰先生
    委任辦理，說明二中稱其同意該土地由被上訴人代為出資買受，並由被上訴人為
    登記名義人等情，被上訴人於原審所提之九十二年六月二十七日言詞辯論意旨狀
    第五頁（見原審卷第一○二頁）亦自承上開事實。又擬定系爭協議書及擔任協議
    書見證人之證人陳德峰律師於本院證稱：『問（處理原證一時除了兩造在場外是
    否還有沈曼冰也在場？）答：沈曼冰在場，他也說圓滿解決比較好。』（見本院
    卷第一○○頁），且被上訴人明知於八十六年七月二十九日簽訂隱名合夥契約及
    不動產信託登記契約之當事人，除兩造外，尚有訴外人沈曼冰，如未得訴外人沈
    曼冰之同意，被上訴人豈會與上訴人簽訂系爭協議書，並於系爭協議書稱上訴人
    與被上訴人雙方，足認兩造於簽立系爭協議書時，沈曼冰確有在場並有同意，故
    上訴人之主張應可採信。至於被上訴人提出之訴外人沈曼冰具名之備忘錄（見本
    院卷第八○頁），係於上訴人前於八十九年自訴訴外人沈曼冰與被上訴人背信之
    後，於本件訴訟中才於九十二年十月十一日所立，於其中第三項稱：「本人不能
    諒解乙○○自訴本人背信」等情，並於第二項稱：「乙○○無權與甲○○訂立協
    議書，本人亦不承認該協議書之效力」云云，顯示該備忘錄係於系爭協議書簽訂
    後，因上訴人自訴訴外人沈曼冰背信因而交惡，訴外人沈曼冰反悔所立，自不足
    以否認系爭協議書簽立時其有在場同意之情。因此被上訴人辯稱系爭協議書之簽
    訂未得訴外人沈曼冰同意為無權處分不生效力云云，尚無足採。另被上訴人於原
    審辯稱系爭協議書載明「茲因甲方（即上訴人）不動產信託登記於乙方（即被上
    訴人）名下及解決雙方間之合夥協議，雙方同意訂立本協議書，以終止信託關係
    及合夥關係，條件如后：」，即協議內容附有須終止信託契約及合夥關係之停止
    條件，因訴外人沈曼冰未與上訴人終止合夥契約，訴外人沈曼冰亦未與上訴人共
    同向被上訴人為終止信託關係之意思表示，條件尚未成就，故系爭協議書應尚未
    發生效力云云。惟查系爭協議書係載明終止兩造雙方間信託關係及合夥關係，而
    依上所述，訴外人沈曼冰既有在場同意系爭協議書之簽訂，亦應有同意被上訴人
    繼受該信託契約及合夥契約之權利義務，否則系爭協議書豈會載稱終止上訴人與
    被上訴人兩造間信託關係及合夥關係，故該信託登記契約及合夥契約之當事人僅
    剩被上訴人與上訴人，故上訴人自得與被上訴人簽訂系爭協議書為終止合夥關係
    及信託關係，被上訴人所辯尚不足採。
六、系爭協議書第七條原記載：「第六條內房屋，乙方應於建照核發日起四年內交付
    於甲方。」惟上訴人提出陳德峰律師出具之證明書影本一紙，主張兩造於簽訂系
    爭協議書時第七條之約定應為「第六條內房屋，乙方應於簽約日起，四年內交付
    於甲方。」係與第九條之條文互相誤植一節，業經陳德峰律師於本院證述明確（
    見本院卷第九九至一○二頁）。觀該證明書係於八十九年十二月八日所立，而本
    件上訴人於九十二年一月十五日始起訴請求，可見該證明書非因配合上訴人本件
    請求才簽立，且觀系爭協議書第八條約定應給付予上訴人之房屋為六十坪、機械
    式停車位四位，遠較第六條約定應交付上訴人三十坪房屋、機械式停車位二位為
    多，又第十條約定房屋之計價標準第八條約定之房屋每坪為五十五萬元，亦較第
    六條約定房屋每坪四十二萬元為多，若依系爭協議書原記載第七條：「第六條內
    房屋，乙方應於建照核發日起四年內交付於甲方。」第九條：「第八條內房屋，
    乙方應於簽約日起，四年內交付於甲方。」以於簽約後被上訴人未能履約之情形
    ，原記載豈非對上訴人更有利，足見證人陳德峰律師於本院證述系爭協議書第七
    條與第九條之條文係誤植應屬實情，上訴人之主張應可採信。
七、上訴人主張系爭協議書係兩造於八十七年七月二十日訂定，為被上訴人所不爭執
    ，其第七條約定：「第六條內房屋，乙方應於簽約日起，四年內交付於甲方。」
    已見前述，則被上訴人依約應於九十一年七月二十日前給付第六條約定之房屋及
    停車位。被上訴人辯稱系爭協議書第六條附有「將來興建房屋時」之停止條件，
    因建照尚未核發，條件尚未成就，不負第六條之給付義務云云。惟兩造既於第七
    條明確約定「第六條內之房屋，乙方應於簽約日起，四年內交付於甲方」，其給
    付之期限甚為明確，並無以建照核發為停止條件之意，被上訴人所辯無足採信。
    被上訴人又辯稱係上訴人自行向台北市政府工務局陳情請求暫緩核發建照，自行
    阻止條件成就云云。惟查上訴人係於九十三年四月間發律師函予台北市政府工務
    局，台北市政府工務局於九十三年五月二十四日回函（見本院卷第一一四頁），
    乃遠在被上訴人履行期限九十一年七月二十日之後，被上訴人所辯並無可採。被
    上訴人雖於原審提出已於九十年二月九日向台北市政府工務局聲請建造執照，因
    建築基地下水道改道事宜而未獲核發執照，於九十二年一月二十一日又重新聲請
    等資料（見原審卷第六三至七六頁），此尚不能證明未能獲核發建造，以致不能
    於上開期限為第六條約定給付，係屬不可歸責於被上訴人，故其尚不得以此為免
    責之理由。被上訴人既不能依約於九十一年七月二十日給付系爭協議書第六條約
    定給付之三十坪房屋、停車位，上訴人主張被上訴人給付不能，應可採信。而依
    系爭協議書第十條約定，第六條之房屋以每坪四十二萬元為計價標準，故上訴人
    依民法第二百二十六條第一項規定請求被上訴人賠償損害，而先請求被上訴人給
    付其中之九百零九萬九百元，為有理由，應予准許。本件上訴人係請求被上訴人
    損害賠償，而非請求系爭協議書第六條之給付，故不能以第六條給付期限九十一
    年七月二十日為被上訴人給付是否遲延之基準，上訴人固提出其九十二年十二月
    二十四日所發向被上訴人請求損害賠償之存證信函影本（見本院卷第四五、四六
    頁），惟並未提出回執證明被上訴人有收受該函，即無法證明其有向被上訴人催
    告給付損害賠償，被上訴人於其催告給付前即不負遲延責任，故上訴人僅能請求
    自本件起訴狀繕本送達被上訴人翌日即九十二年一月二十五日起至清償日止，按
    週年利率百分之五計算之法定遲延利息；逾此之利息請求，不應准許。上訴人另
    主張類推適用民法第二百三十二條規定，選擇競合為同一聲明之請求，因其依民
    法第二百二十六條第一項規定請求本院已准駁如上，其訴訟目的已達，其另主張
    類推適用民法第二百三十二條規定為同一請求，亦未能受較有利判決，故不另予
    審酌，並予敘明。
八、綜上所述，上訴人依民法第二百二十六條第一項規定，先請求被上訴人給付九百
    零九萬九百元，及自九十二年一月二十五日起至清償日止，按週年利率百分之五
    計算之利息，為有理由，應予准許。原審駁回上訴人此部分之請求，尚有未洽，
    上訴意旨指摘原判決此部分不當，求予廢棄改判，為有理由，應由本院將原判決
    此部分廢棄改判如主文第二項所示。上開不應准許部分，原審駁回上訴人之請求
    ，則無不當，上訴意旨求予廢棄改判，為無理由，此部分上訴應予駁回。就本院
    所命給付部分，併依兩造聲請各酌定擔保金額分別准免假執行。
九、因本件事證已臻明確，兩造其餘攻擊防禦方法，核不影響判決結果，爰不予一一
    論述，附此敘明。
十、結論：本件上訴為一部有理由，一部無理由，依民事訴訟法第四百五十條、第四
    百四十九條第一項、第七十九條但書、第四百六十三條、第三百九十條第二項、
    第三百九十二條，判決如主文。
中　　　華　　　民　　　國　　九十三　　年　　　八　　　月　　二十六　　日
                                  民事第十四庭
                                      審判長法  官   　張  宗  權
                                            法　官     蕭  艿  菁
                                            法  官     陳  忠  行
正本係照原本作成。
如不服本判決，應於收受送達後二十日內向本院提出上訴書狀，其未表明上訴理由者
，應於提出上訴後二十日內向本院補提理由書狀（均須按他造當事人之人數附繕本）
上訴時應提出委任律師或具有律師資格之人之委任狀；委任有律師資格者，另應附具
律師資格證書及釋明委任人與受任人有民事訴訟法第四百六十六條之一第一項但書或
第二項（詳附註）所定關係之釋明文書影本。
中　　　華　　　民　　　國　　九十三　　年　　　八　　　月　　二十七　　日
　　　　　　　　　　　　　　　　　　　　　　書記官     明  祖  星
附註：
民事訴訟法第四百六十六條之一（第一項、第二項）：
對於第二審判決上訴，上訴人應委任律師為訴訟代理人。但上訴人或其他法定代理人
具有律師資格者，不在此限。
上訴人之配偶、三親等內之血親、二親等內之姻親，或上訴人為法人、中央或地方機
關時，其所屬專任人員具有律師資格並經法院認為適當者，亦得為第三審訴訟代理人
。
